臺灣橋頭地方法院民事判決
109年度訴字第493號
原      告  吳東錦    (即蔡美人之承當訴訟人)



被      告  蔣定原  
            蔣河貴  
            蔣武池  
共      同
訴訟代理人  吳信文律師
被      告  蔣佳良  
兼訴訟代理  
人          蔣再益  

當事人間分割共有物事件，本院民國111年6月15日言詞辯論終結
，判決如下：
  主  文

兩造共有坐落高雄市○○區○○段○○○○○○○○地號土地，面積分別為三
六九點一七平方公尺及六三零點四九平方公尺，地目為乙種建築
用地，准予分割。其分割分式如附圖二所示，即附圖二所示A、B
部分由兩造依其應有部分之比例保持分別共有。附圖二所示C部
分分歸原告所有，附圖二所示D部分分歸被告蔣再益及蔣佳良各
以二分之一之比例保持分別共有。附圖二所示E部分分歸被告蔣
河貴所有。附圖二所示F部分分歸被告蔣武池、蔣定原各以二分
之一之比例保持分別共有。
訴訟費用由兩造依其應有部分之比例負擔。

　理  由
一、原告起訴主張：坐落高雄市○○區○○段○000○000地號土地(下
    稱系爭土地)，面積分別為369.17平方公尺及630.49平方公
    尺，均為乙種建築用地，為兩造共有，使用目的並無不能分
    割之情形，共有人間亦未以契約訂有不分割之期限，惟其分
    割之方法迄未達成協議，爰起訴請求裁判分割系爭土地。關
    於分割方法，因被告等分別建築透天住宅及倉庫於系爭土地
    上，爰請求將系爭土地如附圖一所示A部分土地分歸被告蔣
    河貴所有，B部分土地分歸蔣再益，蔣佳良共有，C部分分歸
    蔣武池、蔣定原共有，D部分分歸吳東錦所有，E部分為通道
    ，F部分為公用土地，由兩造依應有部分比例保持共有等語
    。並聲明:兩造分割方案如附圖一所示。
二、被告蔣河貴、蔣定原、蔣武池則抗辯:如附圖二所示A部分現
    供既成道路同安路使用，應依兩造共有比例維持共有。如附
    圖二編號B部分供日後兩造通行使用，避免於分割後產生袋
    地通行之爭議，故此部分應依兩造應有部分比例維持共有。
    另本件共有人於系爭土地上雖分別建有同安路94號、96號、
    98號等3棟未保存登記建物，惟上開三棟房屋均屬於40至50
    年以上之老舊磚造建物，客觀上已較無保存之價值及必要，
    且被告蔣河貴同意拆除高雄市○○區○○路00號房屋及附屬建物
    、被告蔣武池、蔣定原2人同意拆除高雄市○○區○○路00號房
    屋及附屬建物，被告蔣再益、蔣佳良2人所共有之高雄市○○
    區○○路00號房屋所坐落之如附圖二所示D土地亦分歸被告蔣
    再益、蔣佳良2人維持共有，故此分割方案最符合目前之使
    用現狀及共有人利益。又系爭二筆共有土地均為鄉村區之乙
    種建築用地，係可供建築使用之土地，若採原物分割方式，
    應以可供建築使用方式分割之，而系爭土地僅西側鄰接連外
    道路同安路，若以東西向方式分割系爭土地，將導致分割後
    之土地狹長，亦可能導致鄰路之寬度不足，恐受限於高雄市
    畸零地使用自治條例而無法供建築使用；再者，依建築技術規
    則建築設計施工編第2條規定，基地內私設通路長度大於20
    公尺者，寬度不得少於5公尺，故應由全體共有人依兩造共
    有比例保留寬達5公尺(若經複丈後私設通路之長度少於20公
    尺者，則請求保留寬度為3.5公尺)之私設通路維持共有，以
    利通行及日後建築之用，以達土地經濟利用之最佳化。且該
    方案兩造分得之面積，正符合兩造應有部分之面積，無需相
    互以金錢補償之問題。因系爭土地為乙種建築用地，如附圖
    二所示分割方案，分割後共有人各自取得之土地均較方正，
    並有共同通行之道路用地，有利於分割後土地建築使用，故
    此分割方案應較可採等語。並聲明:兩造分割方案如附圖二
    所示。
三、被告蔣再益、蔣佳良抗辯:經與被告蔣家家族商量，就主建
    物94，96，98坐落土地及臨東邊土地同意分配被告蔣佳良，
    蔣再益共有(如附圖三所示B部分)，以94號建物不拆除為基
    準，西臨同安路之土地（如附圖三所示A部分）分給原告吳
    東錦，私設道路E及F希望由蔣家家族共有，原告吳東錦不用
    分擔EF道路用地，如附圖三所示C部分分由被告蔣河貴單獨
    所有，如附圖三所示D部分分由被告蔣武池及蔣定原共有，
    如共有人分配不足面積部分，願意補償等語。並聲明:兩造
　　分割方案如附圖三所示。

四、兩造不爭執事項:
(一)高雄市○○區○○段000地號、553地號二筆土地 (以下合稱系爭
    土地) 相鄰，共有人均為原告蔡美人(嗣轉讓予吳東錦)以權
    利範圍1/9、被告蔣河貴以權利範圍1/3、蔣定原以權利範圍
    1/9、蔣武池以權利範圍1/9、蔣佳良以權利範圍1/6、蔣再
    益以權利範圍1/6等應有部分分別共有。
(二)兩造間就系爭土地並無不分割之約定，亦無因使用目的而有
    不能分割之情形。
(三)系爭土地之連外道路為土地西側之高雄市梓官區同安路。
(四)系爭土地上目前有3筆未保存登記之建物，有現場照片(被證
    1)及地籍圖資照片(被證2)可稽：
1、高雄市○○區○○路00號為蔣河貴1人所有，稅籍編號為00000000
   000號(被證3)。
2、高雄市○○區○○路00號為蔣再益、蔣佳良2人共有，稅籍編號為
   00000000000號(本院審訴卷第173、175頁)。
3、高雄市○○區○○路00號為蔣武池、蔣定原2人所有，稅籍編號為
   00000000000號(被證4)。　　　　
　
四、本件爭點：系爭土地應如何分割為當？茲分述本院之判斷如
    下：
  ㈠按各共有人，除法令另有規定外，得隨時請求分割共有物。
    但因物之使用目的不能分割或訂有不分割之期限者，不在此
    限。分割之方法不能協議決定，或於協議決定後因消滅時效
    完成經共有人拒絕履行者，法院得因任何共有人之請求，命
    為下列分配：一、以原物分配於各共有人。但各共有人均受
    原物之分配顯有困難者，得將原物分配於部分共有人。二、
    原物分配顯有困難時，得變賣共有物，以價金分配於各共有
    人；或以原物之一部分分配於各共有人，他部分變賣，以價
    金分配於各共有人。以原物為分配時，如共有人中有未受分
    配，或不能按其應有部分受分配者，得以金錢補償之。以原
    物為分配時，因共有人之利益或其他必要情形，得就共有物
    之一部分仍維持共有。共有人相同之數不動產，除法令另有
    規定外，共有人得請求合併分割。共有人部分相同之相鄰數
    不動產，各該不動產均具應有部分之共有人，經各不動產應
    有部分過半數共有人之同意，得適用前項規定，請求合併分
    割。但法院認合併分割為不適當者，仍分別分割之。民法第
    823條第1項、第824條第2項、第3項、第4項、第6項分別定
    有明文。
  ㈡經查，本件系爭土地其共有人及應有部分如附表一所示，系
    爭土地西側之高雄市○○區○○路○○段○000地號土地為相鄰之道
    路，系爭二筆土地相鄰，地目均為乙種建築用地，
　　系爭土地上目前有3筆未保存登記之建物，高雄市梓官區同
    安路94號為被告蔣河貴1人所有，稅籍編號為00000000000號
    (被證3)。高雄市○○區○○路00號為被告蔣再益、蔣佳良2人共
    有，稅籍編號為00000000000號(本院審訴卷第173、175頁)
    。高雄市○○區○○路00號為被告蔣武池、蔣定原2人所有，稅
    籍編號為00000000000號(被證4)，系爭土地之使用目的，並
    無不能分割之情形，各共有人間亦未以契約訂有不分割之期
    限等情，為兩造所不爭，已如前述，並有土地登記謄本、地
    籍圖謄本附卷可稽，復經本院至現場履勘屬實，有勘驗筆錄
    及現場照片可證。原告請求合併分割系爭土地於法自無不合
    ，應予准許。
  ㈣按裁判分割共有物，屬形成判決，法院定共有物之分割方法
    ，固應斟酌當事人之聲明、共有物之性質、經濟效用及全體
    共有人之利益等，而本其自由裁量權為公平合理之分配，不
    受當事人聲明、主張或分管約定之拘束。至共有人中如有不
    能按其應有部分受分配者，依民法第824條第3項規定，原得
    以金錢補償之。經查：系爭土地西臨同安路，其上有三間未
    保存登記建物為同安路94，96，98號及附屬建物鐵皮屋，94
    號為被告蔣河貴所有並居住，96號為被告蔣再益及蔣佳良二
    人共有，並居住其內，98號為被告蔣定原、蔣武池居住，以
    上三建物均為屋齡40-50年之老舊磚造建物，客觀上已較無
    保存價值，且被告蔣河貴同意拆除94號，被告蔣武池，蔣定
    原同意拆除98號，則如依附圖二所示分割方案，由附圖二編
    號D部分分歸蔣再益、蔣佳良依共有部分保持共有，則其等
    所有居住之96號建物則可保持在其所分得之土地上，不用拆
    除，附圖二所示編號E部分分歸被告蔣河貴所有，附圖二所
    示編號F部分分歸被告蔣武池、蔣定原依應有部分比例保持
    共有，則各共有人各自取得之土地較為方正，中間並留有共
    同通行之道路用地（如附圖二所示A、B部分依兩造應有部分
    比例保持共有），有利於分割後之土地利用，且兩造分得之
    土地面積，如附表二所示，正好符合兩造應有部分之面積，
    兩造不需再行用金錢找補等情，本院認此方案較有利於分割
    後土地之利用，應為符合全體共有人最大之利益及經濟效益
    ，是本院認為附圖二之分割方案為適當之分割方案。　
　㈤又原告雖於本院主張應以如附圖一所示之分割方案進行分割
    ，惟此將使被告蔣河貴所分得之A部分土地及被告蔣再益、
    蔣佳良所分得共有之B土地，被E部分道路分割為二部分，且
    A部分土地呈現三角型，恐成畸零地，上面B部分土地太過細
    長，均不利於建築使用，且原告吳東錦所分得之D部分土地
    及被告蔣武池及蔣定原所分得之C部分土地，為符合其等應
    有部分之面積，則分得部分已延伸至E部分之道路，使整個E
    部分道路寬度不一，亦不利於通行，是本院認此附圖一之分
    割方案，對當事人並非公允適當。  
　㈥被告蔣再益、蔣佳良雖主張依附圖三所示之分割方案，惟附
    圖三原告所分得之A部分土地面積呈三角型，以系爭土地為
    建築用地而言，不利於建築使用，且其分得之面積較其應有
    部分減少27.71平方公尺，而其他共有人分得之面積均較其
    等之應有部分增加(如附表三所示)，惟兩造就一平方公尺要
    以多少價錢來補償，迄本院言詞辯論終結，均未達成協議，
    是本院認附圖三之分割方案，並非適當之分割方案。
五、綜上所述，兩造共有之系爭土地，應予合併分割如附圖二所
    示，較為適當。　　
六、結論：原告之訴為有理由，依民事訴訟法80條之1，判決如
    主文。
中　　華　　民　　國　　111 　年　　6 　　月　　30　　日
                民事第一庭法　官　朱玲瑤
以上正本係照原本作成。
如對本判決上訴，須於判決送達後20日內向本院提出上訴狀。如
委任律師提起上訴者，應一併繳納上訴審裁判費。
中　　華　　民　　國　　111 　年　　6 　　月　　30　　日
                          書記官　邱秋珍